臺灣高等法院民事判決　　　　　　　　 94年度重上字第426號
上　訴　人　甲○○
訴訟代理人　周國榮律師
被　上訴人　丁○○
　　　　　　戊○○
　　　　　　庚○○
　　　　　　丙○○
　　　　　　己○○
　　　　　　乙○○
共　　　同
訴訟代理人　許桂挺律師
上列當事人間給付買賣價金事件，上訴人對於中華民國94年6月3
日台灣台北地方法院 93年度重訴字第775號第一審判決，提起上
訴，本院於中華民國94年11月29日言詞辯論終結，判決如下：
    主  文
上訴駁回。
第二審訴訟費用由上訴人負擔。
    事實及理由
一、上訴人於原審主張：伊與被上訴人之被繼承人蔣李來富共同
    出資購買坐落臺北縣泰山鄉○○段○○段374-1、496、497號
    三筆農地（下稱系爭 3筆土地），約定以伊名義登記，嗣蔣
    李來富死亡，兩造於89年11月16日簽訂協議書（下稱前協議
    書），確認被上訴人對於系爭農地有627.20平方公尺面積之
    權利，伊願將系爭農地 497地號土地移轉登記予被上訴人或
    被上訴人所指定之人，而被上訴人應就面積差額309.80平方
    公尺即93.7145坪，以每坪新台幣（以下同）8萬元作價補償
    上訴人，合計補償金為7,497, 160元；嗣上訴人於 92年8月
    間領得 497地號土地之農用證明書，並委請律師發函通知被
    上訴人準備給付之事，然未獲被上訴人回應。上訴人又於92
    年11月28日發函通知被上訴人配合辦理移轉登記手續，並催
    告被上訴人給付 7,497,160元之補償金，仍未獲置理。被上
    訴人應平均負擔補償金，爰依據前協議書及民法第 367條、
    第271條規定，求為命被上訴人應各給付上訴人1,249,526元
    ，及被上訴人丁○○、戊○○、庚○○、丙○○、己○○自
    民國92年12月12日起、被上訴人乙○○自92年12月23日起，
    均至清償日止，按依年利率5％計算之利息等語。
二、被上訴人則以：依兩造於 91年8月28日增訂之協議書（下稱
    後協議書），上訴人應於92年6月30日前，將前開497號土地
    以農地農用狀態移轉予被上訴人，而上訴人遲至 92年8月間
    始取得土地農用證明書，則被上訴人自無依前協議書所定以
    每坪 8萬元作價補償上訴人之義務，依照後協議書，伊得以
    上訴人開立之本票聲請本票裁定，拍賣系爭農地取償等語，
    資為抗辯。
三、原審為上訴人敗訴之判決。上訴人提起上訴，求為將原判決
    廢棄，改判如其原審訴之聲明。其除引用原審之陳述外，補
    陳略以：
  (一)否認被上訴人有通知上訴人至代書處配合拍賣移轉過戶，且
    亦否認有委託曾雅芬代書辦理移轉事宜。
  (二)兩造作價補償之約定仍為有效：
  １前協議書第3條作價補償約定之效力，並未因後協議書第2條
    約定而推翻，蓋農地常有以法院拍賣之方式，達到買賣移轉
    之目的，即後協議書使用「配合」用語之真意。
  ２依後協議書，上訴人縱逾 92年6月30日之時限，被上訴人仍
    願改以配合拍賣之方式受移轉 497地號土地，可見縱遲延仍
    能達契約目的，與民法第 255條得不經催告逕解除契約之規
    定不同，況被上訴人亦未曾解除雙方作價補償之約定。
  ３後協議書並未明定，若逾期則前協議之買賣契約失其效力，
    且後協議書就逾期仍訂有補救辦法，應依給付遲延之規定為
    解釋。
  ４被上訴人對上訴人為497地號土地627.2平方公尺之權利，而
    依後協議書第1條所開4張本票1620萬元，係擔保該土地權利
    之用，不因逾越上開期間，即以新債代替舊債等語。
四、被上訴人則求為駁回上訴。其除引用原審之陳述外，並補陳
    略以：
  (一)被上訴人確有通知上訴人至代書處配合拍賣移轉過戶，且依
    上訴人自提之「泰山鄉○○段 ○○段374之1號土地價款明細
    表」之備註「預扣 497地號法院執行費律師手續費」，及系
    爭 497地號土地之土地權狀亦由曾雅芬代書保管，可知兩造
    確有委託曾雅芬代書辦理。
  (二)兩造後協議有關 92年6月30日之約定，係兩造就履行期間特
    別重要之意思表示，因上訴人逾期未履行，兩造前協議就作
    價補償之約定，已因而自動解除，毋庸經催告，兩造即應依
    後協議第2條約定，循拍賣方式終結合資關係等語。
五、上訴人主張被上訴人為蔣李來富之繼承人，就蔣李來富與上
    訴人於77年8月5日，共同出資購買而登記為上訴人名義之系
    爭3筆土地之權利分配問題，兩造於 89年11月16日簽訂前協
    議書，確認被上訴人就系爭 3筆土地有20％之權利，換算土
    地面積為 627.2平方公尺，為終結兩造之合資關係，上訴人
    同意將其中面積937平方公尺之497號土地移轉登記予被上訴
    人，被上訴人則同意就超過其應有權利面積之 309.8平方公
    尺，以每坪8萬元作價補償上訴人，總計價款為7,497,160元
    。嗣於 91年8月28日兩造再行簽訂後協議書，約定上訴人應
    於92年6月30日前，將497號土地以農地農用移轉登記予被上
    訴人或被上訴人所指定之第三人，上訴人並簽發票面金額合
    計1,620萬元之本票4張、且就496號及497號土地設定抵押權
    予被上訴人戊○○、丁○○、丙○○、乙○○，作為擔保。
    嗣上訴人於 92年8月11日，領得496號及497號土地之農業使
    用證明書。再於 92年10月29日將497號土地信託登記予李滄
    源名下，而被上訴人戊○○、丁○○、丙○○、乙○○則於
    92年 7月間，聲請台灣板橋地院裁定就前開本票准予強制執
    行，經該院於 92年8月間裁定確定在案，復據以聲請該院以
    93年度執字第36529號強制執行案件，拍賣 496地號及497地
    號土地，並於94年4月間拍定，由訴外人吳秋菊以28,472,60
    0 元買受在案等事實，為兩造所不爭，復有前、後協議書、
    農業使用證明書、土地登記謄本、信託契約書、本票裁定、
    確定證明書、台灣板橋地院民事執行處囑託查封登記書及通
    知等件在卷可按（見原審卷第7-8、89、9、15-17、174、90
    -131、153、212頁），自堪信為真實。至於上訴人主張被上
    訴人仍應依前協議書之約定，給付上訴人 7,497,160元補償
    價款，並由被上訴人平均分擔等情。則為被上訴人所否認，
    並以前開情詞置辯。故本件爭點厥為：上訴人能否本於91年
    8月28日前協議書第3條約定，請求被上訴人給付補償金。茲
    說明於次：
  (一)按解釋契約，固須探求當事人立約時之真意，不能拘泥於契
    約之文字，但契約文字業已表示當事人真意，無須別事探求
    者，即不得反捨契約文字而更為曲解（最高法院17年上字第
    1118號判例參照）。查兩造於89年11月16日所訂前協議書第
    3 條約定：「甲方（即上訴人）願將上開 497地號土地移轉
    登記於乙方（即被上訴人）或其所指定之人名下，但乙方就
    該地號土地面積超過前項應擁有之面積部分（即 309.8平方
    公尺），應作價補償甲方，其價格每坪新臺幣 8萬元整（不
    含稅）」，是前協議書第 3條業經明白約定，被上訴人就其
    中309.8平方公尺部分，以每坪8萬元之價格補償上訴人，係
    以上訴人將上開 497地號土地移轉登記於被上訴人或其所指
    定之人名下，被上訴人始有給付補償金之義務。換言之，上
    訴人就其中309.8平方公尺部分，請求被上訴人按每坪8萬元
    之價格給付補償金之權利，係附有上訴人應履行將上開 497
    地號土地移轉登記於被上訴人或其所指定之人名下之停止條
    件。
  (二)次按法律行為之附停止條件，係指該法律行為效力之發生，
    繫於將來、客觀、不確定的事實之成就。本件被上訴人對於
    上訴人交付補償金之義務，於雙方訂立前協議書時，已約定
    上訴人就其中309.8平方公尺部分，請求被上訴人按每坪8萬
    元之價格給付補償金之權利，係附有上訴人履行將上開 497
    地號土地移轉登記於被上訴人或其所指定之人名下為停止條
    件。故關於系爭補償金請求權之約定，應於上訴人履行將上
    開 497地號土地移轉登記於被上訴人或其所指定之人名下之
    停止條件成就，發生效力，上訴人始得請求被上訴人給付上
    開補償金。
  (三)本件兩造前協議書之所以約定，上訴人應履行將上開 497地
    號土地移轉登記於被上訴人或其所指定之人名下，被上訴人
    就其中309.8平方公尺部分，有按每坪8萬元之價格給付上訴
    人補償金之義務，係因上開 497地號土地由經私人間之買賣
    ，每坪有8萬元或高於8萬元之價格之故。而系爭 497地號土
    地，經被上訴人依後協議書之約定，以聲請法院拍賣方式，
    處分系爭497地號土地，於94年4月間，由訴外人吳秋菊連同
    486地號土地，共 1542平方公尺（466.46坪）以28,472,600
    元拍定，有如前述，每坪僅賣得61,040元，不及於前協議書
    每坪 8萬元之價格，且得標之人亦非被上訴人或其所指定之
    人，是系爭 497地號土地雖已依兩造後協議書約定處分完畢
    ，並非前協議書所約定停止條件之成就，灼然可見。
  (四)末按買賣契約附有停止條件者，於條件成就時，始生效力，
    若條件已屬不能成就，則該項契約自無法律上效力之可言（
    最高法院22年上字第1130號判例）。本件兩造前協議書約定
    ，上訴人就其中309.8平方公尺部分，請求被上訴人按每坪8
    萬元之價格給付補償金之權利，係以上訴人履行將上開 497
    地號土地移轉登記於被上訴人或其所指定之人名下為停止條
    件。而系爭497地號土地，已於94年4月間，由訴外人吳秋菊
    以28,472,600元拍定，為兩造所不爭，有如前述，則兩造前
    協議書之約定條件已屬不能成就，揆諸上開說明，該項約定
    自無法律上效力之可言，上訴人主張依前協議書之約定，請
    求被上訴人給付補償金，即非有據。
六、綜上所述，上訴人主張，為不足採，被上訴人抗辯，尚屬可
    信。從而，上訴人主張本於前協議書之法律關係，請求被上
    訴人應各給付上訴人 1,249,526元及均自起訴狀繕本送達翌
    日起算之法定遲延利息，為無理由，不應准許。其假執行之
    聲請亦失所附麗，應併予駁回。原審為上訴人敗訴之判決，
    及駁回其假執行之聲請，理由雖有不同，結論並無二致，仍
    應予以維持。上訴意旨指摘原判決不當，求予廢棄改判，為
    無理由，應予駁回。
七、本件事證已臻明確，兩造其餘之陳述及攻擊防禦方法，經審
    酌核與判決結果不生影響，不再一一論述，併予敘明。
據上論結，本件上訴為無理由，依民事訴訟法第449條第2項、第
78條，判決如主文。
中　　華　　民　　國　　94　　年　　12　　月　　13　　日
　　　　　　      民事第九庭  審判長法　官  吳景源
　　　　　　　　　　　　　          法　官  鄭威莉
　　　　　　　　　　　　　          法　官  連正義
正本係照原本作成。
如不服本判決，應於收受送達後20日內向本院提出上訴書狀，其
未表明上訴理由者，應於提出上訴後20日內向本院補提理由書狀
（均須按他造當事人之人數附繕本）上訴時應提出委任律師或具
有律師資格之人之委任狀；委任有律師資格者，另應附具律師資
格證書及釋明委任人與受任人有民事訴訟法第 466條之一第一項
但書或第二項（詳附註）所定關係之釋明文書影本。
中　　華　　民　　國　　94　　年　　12　　月　　15　　日
　　　　　　　　　　　　　　　　　　書記官  張永中
附註：
民事訴訟法第四百六十六條之一（第一項、第二項）：
對於第二審判決上訴，上訴人應委任律師為訴訟代理人。但上訴
人或其他法定代理人具有律師資格者，不在此限。
上訴人之配偶、三親等內之血親、二親等內之姻親，或上訴人為
法人、中央或地方機關時，其所屬專任人員具有律師資格並經法
院認為適當者，亦得為第三審訴訟代理人。
